【裁判字號】    98,上易,1641
【裁判日期】    981015
【裁判案由】    妨害自由
【裁判全文】
臺灣高等法院刑事判決                98年度上易字第1641號
上  訴  人  臺灣臺北地方法院檢察署檢察官
上  訴  人
即  被  告  丙○○
選任辯護人  甲○○律師
上列上訴人因被告妨害自由案件，不服臺灣臺北地方法院98年度
易字第547號，中華民國98年6月8日第一審判決（起訴案號：臺
灣臺北地方法院檢察署98年度偵字第597號），提起上訴，本院
判決如下：
    主  文
上訴駁回。
    事  實
一、丙○○知悉乙○可能配戴假髮並將於民國97年12月15日至監
    察院提出檢舉，乃於97年12月15日上午，在臺北市中正區○
    ○○路○段2號監察院前等候，於同日10時20分許，見乙○甫
    出監察院大門其後無旁人阻擋，即基於妨害乙○行使權利之
    犯意，緩步移動至乙○身後，迅速高舉右手強行摘取乙○頭
    頂之假髮，以此強暴手段妨害乙○行使維護其個人外觀形象
    之自由權利，其欲逃離現場時，為內政部警政署保安警察第
    一總隊第一大隊第三中隊監察院分隊警員見狀上前制止，丙
    ○○乃將其摘取之假髮拋棄於地。
二、案經被害人乙○訴由臺北市政府警察局中正第一分局報告臺
    灣臺北地方法院檢察署檢察官偵查起訴。
    理  由
一、證據能力部分：
  (一)按被告以外之人於偵查中向檢察官所為之陳述，除顯有不可
    信之情況者外，得為證據，刑事訴訟法第159條之1第2項定
    有明定。查，告訴人乙○以證人身分具結向檢察官所為之證
    述，查無任何顯不可信之情況，依刑事訴訟法第159條之1第
    2項規定，得為證據。
  (二)非供述證據之「TVBS無線衛星電視台」所檢送之拍攝錄影光
    碟（臺灣臺北地方法院98年度偵字第597號卷，下稱偵卷，
    第52頁），乃以科學、機械方式，對於所拍攝內容所為忠實
    且正確之記錄，非被告以外之人於審判外之陳述，無刑事訴
    訟法第159條第1項規定之適用，亦查無違反法定程序取得之
    情形，當有證據能力。被告上訴雖以系爭錄影光碟經人為操
    作，顯無證據能力云云，惟查，原審業經當庭勘驗上述錄影
    光碟，並製有勘驗筆錄（原審卷第73頁），被告及其辯護人
    於原審稱對勘驗結果沒意見，但是畫面不是完整的，被剪接
    過（原審卷第73頁），惟並未提出任何可供調查其所稱畫面
    不完整之確實證據；且於本院審理時仍未提出任何可供調查
    其所謂被剪接過之證據或調查之方法，是被告上訴指稱錄影
    光碟並無證據能力云云，委無足取。另非供述之照片7張（
    偵卷第81頁至第84頁），亦係以科學、機械方式，對於所拍
    攝內容所為忠實且正確之記錄，非被告以外之人於審判外之
    陳述，亦查無違反法定程序取得之情形，因無刑事訴訟法第
    159條第1項規定之適用，當有證據能力。被告及其辯護人雖
    亦以上述照片非完整畫面，經過剪接為由（本院卷第30頁反
    面），否認上述照片具證據能力，惟亦未提出任何可供調查
    其所謂被剪接過之證據或調查之方法，是被告上述無證據能
    力之抗辯，亦不可採。
  (三)查本件被告所為不利於己之陳述，並無出於強暴、脅迫、利
    誘、詐欺、疲勞訊問、違法羈押或其他不正之方法，亦非違
    反法定障礙事由經過期間不得訊問或告知義務之規定而為，
    且被告亦於原審供稱其陳述均出於任意性（原審卷第21頁）
    ，依刑事訴訟法第156條第1項、第158條之2規定，應認其有
    證據能力。
二、訊據被告丙○○雖不否認其於97年12月15日有至位於臺北市
    中正區○○○路○段2號之監察院，並於同日10時20分許，在
    監察院大門口，以右手拿下告訴人乙○之假髮，惟矢口否認
    有何妨害人行使權利之犯行，辯稱：伊於97年12月15日那天
    是上臺北去玩，看到監察院人很多，而當時告訴人站在伊前
    方，伊想和告訴人照相，之前告訴人在電視上說他自己的頭
    髮是真的，但有人說不是真的，伊就想摸摸看告訴人的頭髮
    確認是否為真正的，伊用手摸告訴人假髮時，剛好告訴人動
    了一下，伊怕告訴人的假髮會掉下來，就用手抓緊，一旁的
    警察卻誤會伊要傷害告訴人，就拉伊之左手，所以伊之右手
    才會把告訴人的假髮拉下來，伊沒有傷害告訴人的意思云云
    。選任辯護人則為被告辯護表示：證人陳雅君並無在現場目
    睹事發情形，其係看過電視新聞報導後，才會製作內容記載
    告訴人之假髮係經過外力拉扯之證明書，而其證詞前後矛盾
    ，實不足取；告訴人在案發當時亦未見到被告之動作，是其
    證詞亦不可採；本件亦無法排除是因該假髮品質惡劣，已超
    過保固期限，故自行脫落之可能；縱認被告確有公訴意旨所
    述之侵害行為，其亦應構成社會秩序維護法第87條第1款所
    記載之違規行為，而非刑法之強制罪云云。被告辯護人並於
    本院補充辯護：告訴人之光頭外觀早已曝光，無隱私問題云
    云。
三、經查：
  (一)被告於97年12月15日10時20分許，在位於臺北市中正區○○
    ○路○段2號之監察院大門前，未經告訴人同意，自告訴人身
    後，以其右手摘取告訴人頭頂上之假髮等情，業據告訴人於
    偵查、原審審理時指訴明確（偵卷第95頁至第97頁、原審卷
    第65頁），並有被告所不爭執（偵卷第90頁）、被告摘取告
    訴人假髮過程畫面7張（偵卷第81頁至第84 頁）在卷可證，
    自堪信為真實。
  (二)被告雖辯稱伊並非故意摘取告訴人頭頂假髮，而以前詞置辯
    ，惟查：
  1.被告先於97年12月15日警詢時供稱：伊看到告訴人在監察院
    臺階前接受媒體採訪，因告訴人是知名人士，伊想要摟住告
    訴人讓媒體能拍到伊和告訴人的畫面，監察院駐警以為伊要
    攻擊告訴人，由伊左後方拉開伊，導致伊重心不穩，右手不
    慎勾到告訴人頭髮等語（偵卷第6頁）；於同日內勤檢察官
    訊問時則稱：伊當時站在告訴人後方，熱情的想要和告訴人
    合照，所以就過去搭在告訴人的肩膀想與他合照，結果警察
    以為伊要攻擊告訴人，拉伊並勒住伊之脖子，造成伊之腳受
    傷，所以才不小心拉告訴人的頭髮，警察是站在伊之後方，
    所以照片裡沒有照到警察等語（偵卷第24頁、第25頁）；另
    於98年2月5日檢察官訊問時供稱：伊於當天10時多搭高鐵上
    臺北，在監察院門口等伊之友人，伊看到告訴人在開記者會
    ，那時人很多，因為大家都在討論不知道告訴人的頭髮是真
    的還是假的，伊一時好奇就去摸告訴人的頭髮，突然十幾個
    警察圍上來，伊一時緊張才抓到告訴人的頭髮，也因為緊張
    握緊告訴人的假髮（偵卷第88頁、第89頁）；於原審準備程
    序時稱：伊當天想和告訴人拍照，又因為有人說告訴人頭髮
    不是真的，所以伊就想摸摸看，伊摸的時候，剛好告訴人在
    動，伊怕告訴人的假髮掉下來，就用手抓緊，剛好警察誤會
    伊要傷害告訴人，就拉伊左手，伊的手才會把告訴人假髮拉
    下來等語（原審卷第20頁反面）；於本院審理時則稱：我有
    在場，去那邊是要等朋友，有看到乙○，我想跟他照相，我
    不是去拉他的假髮，因為好奇，我想要摸摸看，乙○在動，
    假髮快要掉下來，我就幫忙，結果就被警察拉下來，差一點
    跌倒。我有一點過錯，我承認，我沒有經過他的同意就摸他
    的頭髮是不對，但我還是清白（本院卷第79頁反面）。經比
    對被告前揭供詞，其先供稱係欲與告訴人合照，但遭警察誤
    會其要攻擊被告，始不慎勾到告訴人頭髮，嗣又改稱因不知
    告訴人假髮是真是假，一時好奇想去摸摸看，警察圍上來，
    一時緊張才抓下告訴人假髮，繼於原審準備程序時稱因伊摸
    告訴人假髮時，告訴人剛好在動，伊怕假髮掉下來，才用手
    抓緊假髮等語，再於本院審理時稱告訴人假髮快要掉下來，
    就幫忙等言，除其前後供述不一，尚難採信外，亦無礙本院
    依被告摘取告訴人假髮過程畫面7張（偵卷第81頁至第84頁
    ）所為之事實認定。
  2.另依原審當庭勘驗「TVBS無線衛星電視台」所檢送被告行為
    當日拍攝錄影光碟內容：「一、錄影時間顯示00:00:03至00
    :00:10間：畫面自3秒時開始，係監察院門口，告訴人出現
    在畫面中間，頭上假髮髮片仍在，光碟時間顯示4秒時被告
    出現在告訴人左後方之位置，雙手交握手提一個白色塑膠袋
    ；告訴人眼神先向右前看，再往後看，再往其右前方看，同
    時些許移動，而後靜止站立，視線望向左前方，但視線始終
    未注意到被告；告訴人右前方有一名男子，手持相機，往告
    訴人處拍照；被告之眼神一直望向告訴人，微微向告訴人移
    動；被告周圍並無其他人。二、錄影時間00:00:11時：鐵欄
    杆外有些許持牌子之民眾，欄杆內有6名警察。三、錄影時
    間顯示00:00:12時，告訴人出現在畫面左側，其頭上已無髮
    片，被告右手持告訴人之假髮髮片往畫面右方奔跑，至錄影
    時間00:00:13時被告離開畫面」（原審卷第73頁）。及上述
    被告摘取告訴人假髮過程之畫面7張（見偵查卷第81頁至第
    84頁），即足認定被告係以手將告訴人頭頂假髮一把抓起，
    且可確知被告係刻意地觀察告訴人，趁其不注意之際慢慢接
    近，再以手將告訴人頭頂假髮一把抓起。且依上勘驗內容，
    當時被告周圍並無其他人，自無被告所稱因其周圍有警察，
    係遭警察拉扯左手而不小心抓下告訴人假髮之情事；而告訴
    人於被告接近時假髮並無異樣，若非被告動手摘取，豈有自
    行鬆動而需被告幫忙之理，是被告於本院審理時所辯，係告
    訴人假髮快要掉下來，就幫忙等言，顯非可採。又依上勘驗
    內容，被告於摘取告訴人假髮後，尚手持假髮欲逃離現場，
    則若如被告所辯稱伊並非蓄意摘取告訴人假髮，其大可將假
    髮交還告訴人，何需手持假髮逃離？
  3.又告訴人之假髮係遭嚴重拉扯方掉落等情，亦據告訴人假髮
    之製造商寶島興業股份有限公司（下稱寶島公司）技術部門
    人員陳雅君於原審審理時證稱：告訴人頭頂上假髮係依據告
    訴人頭型訂製，在配合本髮的地方做了網子，而本案告訴人
    之假髮經被告摘取後，假髮人工皮與網子的地方有裂縫，伊
    當天看到假髮如此損壞的程度，伊就覺得係遭嚴重拉扯所致
    ，到了晚上伊看到電視畫面，更確定假髮是遭到嚴重拉扯，
    因為假髮的交接處是很堅固的，不可能隨便裂掉，另告訴人
    之假髮上還縫了四個夾子，是假髮專用的特別髮夾，檢視發
    現夾子雖沒有損壞，但夾子上有真髮，表示被拉扯的很用力
    ，連自己的頭髮都扯下來，而且會很痛；且因為是量身訂作
    的假髮，已不能修復而丟棄；該假髮之損壞情形，不可能係
    因踩到或強風吹落所致等語（原審卷第68頁）；依證人陳雅
    君上述證言，即足認定告訴人之假髮係遭外力拉扯方掉落，
    並可證被告及辯護人於本院審理時辯稱係告訴人假髮快要掉
    下來，就幫忙等言，並非實情。而證人陳雅君關於告訴人假
    髮不可能輕易掉落等情，於原審證述時，均始終如一（原審
    卷第67頁至第68頁），亦無辯護人所辯前後供述不一之情形
    ，辯護人未附任何證據，即以證人陳雅君之證詞陳述不一，
    前後矛盾，且與告訴人有主顧關係，片面主張證人陳雅君之
    證言並不可採云云，委無足取。又辯護人雖另辯稱尚無法排
    除係告訴人假髮已過保固期間，故自行脫落之可能云云，惟
    證人陳雅君於原審審理時已明確證稱：告訴人假髮之損壞程
    度，不可能係非外力、自然造成的損害，而即便假髮已逾保
    固期間，亦不可能因自然損壞而造成本件之損害程度，因為
    告訴人假髮裂的縫特別大，一般假髮的自然損壞是指會掉髮
    ，而不是本案損壞的情形等語（原審卷69頁），是選任辯護
    人上開辯稱，亦無足取。
  4.至被告於原審準備程序時供稱，當天伊在現場要與告訴人合
    照，幫伊照相的人是個女子，是伊朋友的朋友，伊都叫她「
    大姐頭」等語（原審卷第22頁），並於98年4月9日以刑事陳
    述暨聲請(二)狀表明該名叫「大姐頭」之女子，即為「許秀香
    ，住臺北市○○區○○街65號2樓」（原審卷第34頁）。惟
    經原審傳訊證人許秀香，證人許秀香卻證稱伊於97年12月15
    日上午並未至監察院，亦僅有在電視上看過被告一次等語（
    原審卷第66頁），辯護人復於證人許秀香證述完畢後表示係
    被告弄錯了等語（原審卷第66頁反面）。此益足證被告所辯
    係欲與告訴人合照，警察誤以為其欲攻擊告訴人，始導致伊
    拉下告訴人假髮云云，純屬虛構，不足憑採。
  5.至於辯護人雖迭於原審及本院請求向寶島公司調取本案告訴
    人假髮之發票及至現場模擬，並於本院請求勘驗台視報導之
    錄影畫面，惟因本案告訴人假髮之損壞與假髮何時購買並無
    關聯性，案發現場已不存在，無以回復，及原審已詳為勘驗
    當時之錄影光碟，本院認均無必要，附此敘明。
  (三)查被告未經告訴人同意，以徒手強力拉扯之強暴手段，摘取
    告訴人之假髮，妨害告訴人行使維護其個人外觀形象之自由
    權利，自與刑法304條規定以強暴手段妨害人行使權利之構
    成要件相符，即與告訴人之光頭外觀是否已曝光無涉，辯護
    人於本院辯以告訴人之光頭外觀已曝光，未損及其形象云云
    ，惟告訴人自行以光頭示人與被迫以光頭示人，二者究屬有
    別，辯護人上開辯解，亦無可採。另選任辯護人辯稱被告之
    行為縱有不當，亦僅該當社會秩序維護法第87條第1款「加
    暴行於人者」云云，然因被告行為已觸犯上述刑法規定，並
    經檢察官依法起訴，自無論以社會秩序維護法之理，辯護人
    上開辯解，要無可取。
  (四)綜上，本件事證明確，被告犯行堪以認定，應依法論科。
四、核被告所為，係犯刑法第304條第1項以強暴妨害人行使權利
    罪。原審同此認定，審酌被告故意以強暴方式妨害告訴人行
    使權利，且於犯後未能坦認犯行，犯後態度不佳，復未與告
    訴人達成和解，暨其素行、智識程度、犯罪手段、目的、所
    生危害等一切情狀，量處被告有期徒刑5月，並諭知易科罰
    金之折算標準。核其認事用法，俱無違誤，量刑亦甚允洽。
    被告上訴仍執前詞，否認犯罪，為無理由，應予駁回。至檢
    察官上訴意旨，謂被告仍在外散布印有告訴人假髮拔除後之
    名片，難認原判決允當部分，經核係對法院量刑之職權行使
    加以指摘，惟按量刑輕重係屬法院得依職權裁量之事項，苟
    已斟酌刑法第57條各款所列情狀而未逾越法定刑度，不得遽
    指為違法（最高法院72年台上字第6696號判例參照）。本件
    原審判決已經詳細記載量刑審酌各項被告犯罪情節及犯罪後
    之態度等一切情狀，並予以綜合考量，在法定刑內科處其刑
    ，經核並無不合，是檢察官上訴，亦無理由，應予駁回。
五、至原判決第4頁第6行「是『告訴人』針對伊何以會．．．」
    中之「告訴人」，應係被告之誤繕，核該誤繕並不生影響原
    判決之結果，應一併指明。
六、據上論斷，應依刑事訴訟法第368條，判決如主文。
本案經檢察官陳大偉到庭執行職務。
中    華    民    國    98    年    10    月    15    日
                  刑事第九庭  審判長法  官  陳貽男
                                    法  官  周盈文
                                    法  官  詹駿鴻
以上正本證明與原本無異。
不得上訴。
                                    書記官  梁淑時
中    華    民    國    98    年    10    月    15    日


司法院資訊處製作；財團法人民間司法改革基金會備份。
